【裁判字號】    88,易,56
【裁判日期】    890428
【裁判案由】    詐欺
【裁判全文】
臺灣嘉義地方法院刑事判決                            八十八年度易字第五六號
    公  訴  人  臺灣嘉義地方法院檢察署檢察官
    被      告  丁○○
    選任辯護人  高原茂
    被      告  丙○○
右列被告因詐欺案件，經檢察官提起公訴（八十七年度偵字第五七七四號），本院判
決如左：
    主  文
丁○○、丙○○均無罪。
    理  由
一、公訴意旨略以：被告丁○○、丙○○及同案被告乙○○（通緝中另結）三人共同
    基於意圖為自己不法所有之犯意聯絡，由被告丙○○於民國八十七年七月三日簽
    發如附表編號一所示印鑑故意蓋錯之顯不能兌現之支票一張，並由被告丁○○簽
    發如附表編號二所示且準備日後使其不能兌現之支票一張，嗣由被告丁○○及同
    案被告乙○○二人共同持前開二張支票，於民國八十七年七月三日下午，至嘉義
    市○○路二三二號告訴人己○○住處，向其佯稱因經營磁磚買賣生意，亟需資金
    週轉，願提供前開二張支票以為擔保，並均由乙○○背書，而向告訴人調借新台
    幣（下同）五十萬五千二百八十七元，告訴人於翌日向各該付款銀行照會結果，
    得知前開支票之發票人均尚未有退票紀錄，惟不知係印鑑錯誤及被告丁○○日後
    不準備付款之不能兌現之支票，因之陷於錯誤而如數交付，迨前開二張支票分別
    因印鑑不符及存款不足而遭退票，被告丙○○經通知拒補蓋印鑑，且嗣經告訴人
    向被告丁○○、丙○○及同案被告乙○○屢次催討借款，均未獲置理，始知受騙
    ，因認被告丁○○、丙○○與同案被告乙○○共同涉犯刑法第三百三十九條第一
    項之詐欺取財罪嫌等語。
二、按犯罪事實應依證據認定之，無證據不得推定其犯罪事實，刑事訴訟法第一百五
    十四條定有明文，故事實之認定，應憑證據，如未能發現相當證據，或證據不足
    以證明，自不能以推測或擬制之方法，以為裁判基礎。而認定不利於被告之事實
    ，須依積極證據，苟積極證據就被告有罪未達無庸置疑之地步，而不足為不利於
    被告事實之認定時，即應為有利於被告之認定（參照最高法院三十年上字第八一
    六號及四十年臺上字第八六號判例）。又刑法第三百三十九條第一項詐欺罪之成
    立，係以意圖為自己或第三人不法之所有，以詐術使人陷於錯誤，而將本人或第
    三人之物交付為構成要件，所謂以詐術使人交付，必須被詐欺人因其詐術而陷於
    錯誤，若所用方法，不能認為詐術，亦不致使人陷於錯誤，即不構成該罪，最高
    法院四十六年臺上字第二六○號著有判例。再民事債務人於債之關係成立後，其
    未依約定履行者，在社會一般交易經驗上常見之原因非一，舉凡因不可歸責自己
    之事由而不能給付，或因合法主張抗辯而拒絕給付，甚至在負債之後另起惡意遲
    延給付，皆有可能，未得盡予推定自始無意給付，逕指以詐術使人陷於錯誤完成
    交易之財產犯罪。
三、公訴人認被告丁○○、丙○○犯共同詐欺取財罪嫌，無非以被告丁○○、丙○○
    分別對於上揭以支票借款及簽發支票而蓋錯印鑑之事實坦承不諱，核與告訴人指
    訴之情節相符，並有支票影本及退票理由單影本各二張附卷可稽為主要論據。
四、訊據被告丁○○固坦承曾與同案被告乙○○共同持如附表編號一、二之支票，至
    告訴人住處向其借得五十萬五千二百八十七元等情；被告丙○○則供認簽發如附
    表編號一所示之支票係因印鑑不符遭退票，且退票之後，經通知亦未補正印鑑等
    語，惟均堅詞否認有何詐欺犯行，被告丁○○辯稱：同案被告乙○○係其同學，
    因同案被告乙○○稱其子罹患癌症，需款甚急，且其已向華僑銀行申請信用貸款
    二百萬元，俟貸款撥下時，即可還錢，才會先向被告丙○○借票，再持自己簽發
    之支票偕同同案被告乙○○至告訴人處借錢，從未以買賣磁磚為由告貸，絕非蓄
    意詐欺等語；被告丙○○則辯稱：其所以會簽發印鑑不符支票，乃是錯蓋所致，
    又其根本不認識同案被告乙○○，被告丁○○來借錢時，因為自己身上亦無現金
    ，才會開票給被告丁○○，而被告丁○○同時亦開票供作擔保，詎料被告丁○○
    無力償還，且因時機不好，才未補正印鑑或補足存款，自無詐財意圖等語。
五、經查：
（一）被告丁○○、丙○○係各於八十七年九月十八日、同年十月三十日始經票據交
      換所列為拒絕往來戶，在此之前，被告丁○○於臺灣省合作金庫嘉義支庫、被
      告丙○○於臺南區中小企業銀行鹽水分行之支票存款帳戶分別於八十七年八月
      十七日、同年九月三日開始因存款不足而退票，有臺灣省合作金庫嘉義支庫八
      十八年二月十日合金嘉營字第○五八二號函、臺南區中小企業銀行鹽水分行八
      十八年二月十二日（八八）南銀鹽分字第○二九號函各一份附於本院卷（第四
      十至四十三頁）可稽。而被告丁○○上開帳戶於八十七年七月七日結餘二十五
      萬餘元、同年月二十三日結餘十八萬餘元、同年月二十八日結餘六十二萬餘元
      、同年月二十九日結餘七十七萬餘元、同年八月十九日仍有十萬餘元之結餘；
      被告丙○○前揭帳戶內，在八十七年七月三十一日存款曾結餘五十六萬餘元、
      同年八月十四日亦結餘五十五萬餘元，至同年九月三十日亦曾結餘五十四萬餘
      元，亦有臺灣省合作金庫八十八年七月二十二日合金嘉營字第三○三六號函暨
      所附之客戶交易明細表、臺南區中小企業銀行鹽水分行八十八年七月二十七日
      （八八）南銀鹽分字第一四○號函暨所附之交易明細表附於本院卷（第七十六
      至八十九頁）可按，足見被告丁○○、丙○○上開帳戶於八十七年七、八月份
      ，各有多筆交易紀錄。是本件借款之初即八十七年七月三日至八月初，被告丁○○、丙○○二人之債信能力猶屬正常，帳戶內均有金錢進出往來，並無拮据
      之情，且以被告二人之存款餘額最多曾達五十餘萬元，其簽發面額三十餘萬元
      之支票，亦難謂與其經濟能力顯不相當。
（二）告訴人雖指稱被告丁○○、同案被告乙○○係以買賣磁磚需用資金為名行騙，
      惟告訴人於本院訊問時復稱，同案被告乙○○係中興人壽經理，其曾向同案被
      告乙○○購買保險等語（見本院卷第十九頁），從而，告訴人既然對於同案被
      告乙○○本身並非從事磁磚買賣業務知之甚稔，其於被告丁○○持其本人及被
      告丙○○所簽發之支票二張以從事磁磚生意為由告貸時，何以需令與此業務毫
      無相干之同案被告乙○○背書同負票據責任，此即與常理有違，因之，被告丁○○及同案被告乙○○是否如告訴人所稱純以買賣磁磚為名詐得借款，即有可
      疑之處。
（三）同案被告乙○○之子陳冠宏確於八十五年九月五日就醫發現左大腿橫紋肌罹患
      惡性腫瘤，同年十一月發現移轉肺部跡象，至八十八年二月間陸續至醫院接受
      化學藥物治療，分別有財團法人長庚紀念醫院高雄分院（下稱高雄長庚醫院）
      八十八年二月二十六日（八八）長庚院高字第○三七○號函、私立高雄醫學院
      附設中和紀念醫院八十八年三月六日（八八）高醫附秘字第一○○八號函各一
      份附於本院卷（第四十四、五十五頁）可參，且於八十七年一至七月間於高雄
      長庚醫院就醫達十三次之多，並曾住院治療，亦有該院八十八年八月三十日（
      八八）長庚院高字第二○二號函暨所附之醫療費用明細表十三份附於本院卷（
      第一百零二頁至一百三十八頁）足憑。是觀諸一般人情義理，倘有家人罹患惡
      性腫瘤且有移轉部位現象之重大病症，姑不論親子間之心力交瘁，舉凡住院、
      看護、往返就醫等均需用大量金錢，而同案被告乙○○亦曾於八十七年間屢次
      向他人告貸，此不僅迭為告訴人多所指述，且據證人即庚○○○、戊○○、甲○○、莊永參於本院調查時結證無訛（見本院卷第一百七十八至一百八十頁、
      第一百八十八至一百九十頁），是酌以同案被告乙○○本人非磁磚業者，僅具
      保險公司經理之身分，並其子罹患重症、急需金錢之情況下，是否如被告丁○○所辯，係同案被告乙○○本人向告訴人舉債，由當時債信能力猶佳且為同學
      之被告丁○○借票持票以為擔保，復由同案被告乙○○背書同負票據責任，即
      非無可能。
（四）同案被告乙○○確曾於八十七年一月間向華僑商業銀行申請四十萬元之信用貸
      款，且時至同年五月二十八日前均按時繳付本息，有華僑商業銀行借款申請書
      暨調查表、借據及分期付款明細帳卡影本各一份附於本院卷（第三十六、三十
      七、三十九頁）可佐，由此可知，同案被告乙○○於借款之初即八十七年七月
      間以申請銀行信用貸款清償本件債務取信於被告丁○○，即非純屬子虛。
（五）被告丙○○固坦承簽發如附表編號一所示支票一張交被告丁○○向告訴人調現
      ，且嗣後因印鑑不符退票，惟從未否認上開支票所留存印鑑為伊所有，並未辯
      稱印鑑不符係出自他人偽刻或盜蓋而無庸負擔任何責任。又被告丙○○所簽發
      如附表編號一之支票，其退票原因除印鑑不符外，另加註「存款不足」，有臺
      南區中小企業銀行鹽水分行八十八年二月十二日（八八）南銀鹽分字第○二九
      號函附之退票情形附於本院卷（第四十三頁）可稽，並非僅印鑑不符一端。再
      被告丁○○曾簽發票號0000000號、發票日八十七年九月六日、面額與
      附表編號一支票相同之三十一萬五千元交被告丙○○收執，嗣被告丁○○所簽
      發之前揭支票旋因存款不足退票，有臺灣省合作金庫嘉義支庫八十八年二月十
      日合金嘉營字第○五八二號函附之退票情形附於本院卷（第四十一頁）可按，
      是以被告丁○○、丙○○各執對方之票據，且金額相同，發票日亦僅差數日等
      情，得認其等二人所辯互相開票借票以為信用交易，尚非虛構，而此種方式在
      社會交易上並非罕見。另於互開支票擔保之情形，倘對方未清償票款，自己業
      已喪失票據擔保之可能性後，倘他造又陷於支付不能，恐己身付款卻無追償機
      會下，任令自己所簽支票退票，亦不能謂違反常理人性。職是之故，被告丙○○固執有被告丁○○之支票，因被告丁○○未能清償票款，在此情況下，因恐
      損失擴大，縱經通知後刻意拒不補正印鑑、補足存款，任令退票，惟此乃因恐
      求償無門之心理所致，自不得逕指其簽發票據之時，即存有屆期不付款之詐財
      故意。
（六）被告丁○○於附表所示支票二張均退票後之八十七年九月二十八日，已清償十
      萬元予告訴人，此有收據一份附於本院卷（第二百零六頁）足證，可見被告丁○○並非毫無解決之意，而與社會上詐騙之流，每每於取得財物後即逃逸無蹤
      、不聞不問者有別，在在足以證明被告丁○○於借款時並無不法之意圖。
六、綜上所述，被告丁○○、丙○○於本件借款之初，其信用交易紀錄均為正常，均
    未達不能支付之地步；同案被告乙○○因其子罹患重症，需款甚急，遂請求其同
    學被告丁○○幫助借款事宜，並以已申請信用貸款為由，取信於被告丁○○，尚
    非純然虛構；而此亦為同案被告乙○○借得款項後，於支票背書之緣由，自非詐
    術可擬；再者，互相開票換票借票，遂行信用交易，在社會交易上並非罕見，自
    不得逕予評斷為詐欺手法；另被告丙○○固因被告丁○○所簽之同額支票未能兌
    現始未補正印鑑及存款，惟此均發生於借款之後，不能逕予推測自始即存有詐欺
    之故意；而被告丁○○於退票後，已籌措十萬元清償告訴人，亦與社會上存心詐
    騙之徒，每每逃之夭夭心態有別；因此，雖被告二人均負有債務未克清償，惟此
    純屬民事糾葛，應循民事程序圖謀解決，被告二人之辯解非無可採。揆諸前開說
    明，即難在被告二人有罪尚未達到無庸置疑地步下，僅憑告訴人片面之指訴，遽
    為不利於被告之認定。此外，復查無其他積極證據足證被告二人確有公訴人所指
    共同詐欺犯行，因認不能證明其等犯罪，爰均為無罪判決之諭知。
據上論斷，依刑事訴訟法第三百零一條第一項，判決如主文。
本案經檢察官廖家陽到庭執行職務。
中      華      民      國    八十九    年      四      月    二十八    日
                      臺灣嘉義地方法院刑事第一庭
                                          審判長  法  官  陳  清  溪
                                                  法  官  陳  卿  和
                                                  法  官  張  道  周
右正本證明與原本無異。
如不服本判決，應於判決送達後十日內向本院提出上訴狀( 應附繕本 )。
中      華      民      國    八十九    年      五      月       一     日
                                                  書記官  鄭  昭  亮
附表：
┌──┬───┬─────┬───────┬───────┬──────┐
│編號│發票人│票    號  │面額（新台幣）│發票日（民國）│付款人      │
├──┼───┼─────┼───────┼───────┼──────┤
│一  │丙○○│AG147110  │三十一萬五千元│87.9.3        │臺南區中小企│
│    │      │          │              │      │業銀行鹽水分│
│    │      │          │              │              │行          │
├──┼───┼─────┼───────┼───────┼──────┤
│二  │丁○○│EA0000000 │二十二萬六千元│87.9.15       │臺灣省合作金│
│    │      │          │              │              │庫嘉義支庫  │
└──┴───┴─────┴───────┴───────┴──────┘


司法院資訊處製作；財團法人民間司法改革基金會備份。
